臺灣嘉義地方法院民事判決
111年度嘉簡字第30號
原      告  黃宥勳  
訴訟代理人  侯弛蔚  
被      告  羅喆仁  

            廖孟孝  
            蔡炳祥  
上列當事人間請求確認通行權等事件，本院於民國111年4月7日
言詞辯論終結，判決如下：
    主      文
被告應容忍原告於兩造所共有坐落嘉義市○○路○○段00○0地號土地
如附圖即嘉義市地政事務所111年2月21日複丈成果圖所示代號A
之位置，面積14平方公尺，設置污水管線、水管，並不得有任何
禁止或妨害原告設置管線之行為。
訴訟費用由原告負擔。 
本判決得假執行。
    事實及理由
壹、程序事項
一、原告於判決確定前，得撤回訴之全部或一部。訴之撤回應以
    書狀為之。但於期日，得以言詞向法院或受命法官為之。以
    言詞所為訴之撤回，應記載於筆錄，如他造不在場，應將筆
    錄送達。民事訴訟法第262條第1項前段、第2項、第3項分別
    定有明文。次按訴狀送達後，原告不得將原訴變更或追加他
    訴，但請求之基礎事實同一者，不在此限；不變更訴訟標的
    ，而補充或更正事實上或法律上之陳述者，非為訴之變更或
    追加。民事訴訟法第255條第1項第2款、第256條亦定有明文
    。經查：
（一）本件原告起訴原列羅喆仁、廖孟孝、蔡○○為被告，以民法
      第779條、787條為本件請求權基礎，起訴之訴之聲明為：
      1.請求確認原告就被告所有坐落嘉義市○○路○○段00○0地號
      土地（下稱系爭土地），長35公尺、寬0.45公尺排水管道
      通行權（以實際丈量為準）。2.被告等應容許原告舖設排
      水溝，並通過被告等之土地。3.被告應將舖設水溝必須經
      過部分之地上物移除。嗣於民國110年12月3日提出民事陳
      報狀，更正被告蔡○○為蔡炳祥，並於111年3月11日追加民
      法第786條為請求權基礎。嗣於111年4月7日言詞辯論期日
      以言詞撤回原起訴聲明第3項，並更正訴之聲明第1、2項
      為：被告應容忍原告於兩造所共有系爭土地如嘉義市地政
      事務所111年2月21日複丈成果圖（下稱附圖）所示代號A
      之位置，面積14平方公尺，設置污水管線、水管，並不得
      有任何禁止或妨害原告設置管線之行為。
（二）核原告所為撤回原起訴聲明第3項請求，已生撤回訴訟之
      效力，另追加民法第786條為請求權基礎，係屬基礎事實
      同一，揆諸前揭說明，自應准許。至於原告其他之變更，
      係依戶政事務所及嘉義市地政事務所繪製之複丈成果圖，
      而補充或更正事實上或法律上之陳述者，非為訴之變更或
      追加，依前開規定，均應予准許。
二、被告羅喆仁、廖孟孝、蔡炳祥經合法通知，未於最後言詞辯
    論期日到場，核無民事訴訟法第386條各款所列情形，爰依
    原告聲請，由其一造辯論而為判決。
貳、實體事項
一、原告主張略以：
（一）系爭土地由兩造所共有，兩造各自持分（每人權利範圍4
      分之1），而且系爭土地上如附圖所示代號A部分之位置已
      供公眾通行多年。
（二）原告持有嘉義市○區○○街00巷0號（下稱系爭建物），化糞
      池無設置污水排泄管道，已經造成土地面積土石塌陷，並
      產生嚴重惡臭、髒亂，易發生病疫傳染，且民生排泄廢水
      管道亦老舊並破損不堪使用，加上隔壁棟公寓亦將雨時排
      水鑿洞排入巷道，造成莫大的危險因素，原告經與被告多
      次協商，但未獲全體同意，原告爰依民法第779條、第786
      條、第787條規定請求被告應容許原告設置污水管線、水
      管，並不得有任何禁止或妨害原告設置管線之行為等語。
（三）並聲明：1.如主文第1項所示。2.訴訟費用由被告負擔。3
      .原告願供擔保，請准宣告假執行。
二、被告則答辯以：
（一）被告羅喆仁：對原告請求部分無意見等語。
（二）被告廖孟孝、蔡炳祥受合法通知，未於言詞辯論期日到場
      ，亦未提出書狀為何聲明或陳述。
三、得心證之理由：
（一）原告主張兩造為系爭土地之共有人，應有部分各4分之1；
      嘉義市○○段○○段00○0地號土地（下稱64之9地號土地）為
      被告羅喆仁所有、同段64之10地號土地（下稱64之10地號
      土地）為被告蔡炳祥所有、同段64之11地號土地（下稱64
      之11地號土地）為原告所有、同段64之12地號土地（下稱
      64之12地號土地）為被告廖孟孝所有；原告所有系爭建物
      即同段195建號建物坐落於64之11地號土地上；如本院卷
      第39至45頁照片位於64之11地號土地北方與嘉義市○○段○○
      段00○0○00○0地號土地（以下分別稱53之8、53之7地號土
      地）交界處，此部分化糞池為自然沈澱，無法排出，原本
      管線已經堵塞等情，有原告提出之系爭建物之建物登記第
      一類謄本、地籍圖謄本、現場照片及本院勘驗筆錄在卷可
      佐（見本院卷第21、25、39至45、173頁），並經本院調
      取前揭土地登記公務用謄本附卷可佐（見本院卷第60至63
      、169、170頁），又被告就原告主張之事實，已於相當時
      期受合法之通知，而於言詞辯論期日不到場，亦未提出任
      何書狀爭執，依民事訴訟法第280條第3項準用同條第1項
      規定，應視同自認，則原告前開主張，自堪信為真實。
（二）按土地所有人非通過他人之土地，不能設置電線、水管、
      瓦斯管或其他管線，或雖能設置而需費過鉅者，得通過他
      人土地之上下而設置之。但應擇其損害最少之處所及方法
      為之，並應支付償金，民法第786條第1項定有明文。經查
      ：
　　1.系爭土地現況為一通行道路，64之12、64之11、64之10、
      64之9地號土地上為4棟建物連棟，門口朝向系爭土地，此
      經本院會同原告到場勘驗屬實（被告經合法通知未到場會
      同勘驗），有本院勘驗筆錄附卷可佐（見本院卷第173頁
      ）。又參諸地籍圖謄本可知，原告所有之系爭建物門口朝
      向系爭土地，左右則為64之10地號土地及64之12地號土地
      ，後方則為53之8、53之7地號土地，故原告所有之系爭建
      物為其他土地所圍繞，非通過他人之土地，不能設置管線
      一節，洵堪認定。
　　2.次查，系爭建物之管線已堵塞，業經本院認定如前，則系
      爭建物既可供人居住使用，自有日常生活所生汙水須加以
      排除之需求，顯有重新設置污水管線及水管連接至融和街
      排水溝之必要，堪予認定。
　　3.本院審酌原告為系爭土地之共有人之一，且系爭土地現況
      本即係供64之9、64之10、64之11、64之12作為道路通行
      至融和街上。又污水管線及水管如設置在系爭土地如附圖
      所示代號A部分，雖須占用面積14平方公尺，然污水管線
      及水管係埋設於系爭土地下方，尚不致影響系爭土地表面
      作為道路通行之使用現況，足認對系爭土地所造成之侵害
      尚屬輕微。是以，足認原告所需污水管線及水管設置在系
      爭土地如附圖所示代號A部分之土地，係屬對周邊土地較
      少侵害之管線設置路線，亦最符合相鄰土地整體使用效能
      與排水管線安設、使用維護經濟之方式。且為被告羅喆仁
      到庭表示對原告請求部分無意見等語。從而，原告主張，
      要屬有據，應予准許。
四、從而，原告依民法第786條第1項，請求判決如主文第1項所
    示，要屬有據，應予准許。
五、又本件係屬民事訴訟法第427條第1項簡易訴訟事件所為被告
    部分敗訴之判決，依同法第389條第1項第3款規定，應依職
    權宣告假執行。原告陳明勝訴部分願供擔保聲請宣告假執行
    ，僅係促使本院職權之發動，並無准駁之必要，附此敘明。
六、末按因共有物分割、經界或其他性質上類似之事件涉訟，由
    敗訴當事人負擔訴訟費用顯失公平者，法院得酌量情形，命
    勝訴之當事人負擔其一部；因敗訴人之行為所生之費用，按
    當時之訴訟程度，為伸張或防衛權利所必要者，法院得酌量
    情形，命勝訴之當事人負擔其全部或一部，民事訴訟法第80
    條之1、第81條第2款分別定有明文。本件管線設置權事件事
    涉相鄰關係，與經界事件涉訟之性質類似，且於法院判決前
    ，被告應容忍原告設置管線之土地範圍位置尚不明確，難認
    被告有不主動履行義務之情事，是若令提供土地讓原告設置
    管線之被告，再行負擔訴訟費用，尚非事理所平，爰依上開
    規定，命勝訴之原告負擔訴訟費用。
七、訴訟費用負擔之依據：民事訴訟法第80條之1、第81條第2款
    。
中　　華　　民　　國　　111 　年　　4 　　月　　20　　日
                  臺灣嘉義地方法院嘉義簡易庭
                                  法　官　陳寶貴
以上正本係照原本作成。
如對本判決上訴，須於判決送達後20日內向本庭（嘉義市○○路
000○0號）提出上訴狀（均須按他造當事人之人數附繕本）。
如委任律師提起上訴者，應一併繳納上訴審裁判費。
中　　華　　民　　國　　111 　年　　4 　　月　　20　　日
                                  書記官  江靜盈